【裁判字號】    89,自緝,538
【裁判日期】    891120
【裁判案由】    詐欺
【裁判全文】
臺灣臺中地方法院刑事判決                        八十九年度自緝字第五三八號
    自  訴  人  甲○○
                乙○○○
    共同代理人  丙○○
    被      告  戊○○
右列被告因詐欺案件，經自訴人提起自訴，本院判決如左：
    主      文
戊○○無罪。
    理      由
一、自訴意旨略以：被告戊○○於民國八十七年五月二十一日以新台幣（下同）一千
    三百萬元向自訴人甲○○及其母乙○○○購買坐落台中市○○街六十一號之透天
    房地，雙方訂有不動產買賣契約書，被告戊○○於簽約當日即交付發票日為八十
    七年六月二十二日、票號ＡＣ0000000號、面額二十萬元之支票一張作為
    定金，並約定價款餘額由被告戊○○向金融機構貸款支付，被告戊○○旋即遷入
    該屋居住，詎上開定金支票於屆期竟遭退票，自訴人甲○○、乙○○○氣憤之餘
    ，乃要求被告戊○○應即刻遷出該屋，惟被告戊○○再三央求稱：伊僅是暫時缺
    錢，不數日即可繳清三信銀行利息及定金等語，自訴人甲○○、乙○○○不得已
    ，乃應允被告戊○○另立切結書，載明願於八十七年七月七日前繳清三信一期利
    息，並於七月二十二日前繳清所積欠三信之全部利息，否則自動於八十七年七月
    七日前遷離該處，數日後，被告戊○○之夫鄭文倉（更名為丁○○，下同）遭不
    明人士毆傷住院，自訴人甲○○、乙○○○眼見被告戊○○狼狽可憐，便告稱：
    「你乾脆不要這棟房子，還錢繳息後趕快搬走算了」，惟被告戊○○及其夫鄭文
    倉卻堅決表示購屋之決心，為此，自訴人甲○○、乙○○○乃於八十七年七月十
    三日再與被告戊○○簽立協議書，言明若被告戊○○於翌日（七月十四日）未結
    清銀行貸款利息，至遲應於同年七月十六日前遷離該屋，詎被告戊○○竟未結清
    上開利息，亦未準時於上開時日搬離，甚且，被告戊○○居住該屋近二個月期間
    所使用之水電費、瓦斯費均未繳納，甚且在臥房內養鴿子，放任鴿子在彈簧床上
    拉屎，且搬遷時未通知自訴人甲○○、乙○○○。因被告戊○○未依約向第三信
    用合作社繳交利息，致自訴人甲○○之妻丙○○（向三信借款之連帶保證人）所
    有坐落台中市○○區○○段七七地號土地及其上建物台中市○○街四九Ｏ號九樓
    之三房屋，於八十七年九月十六日經本院假扣押，被告戊○○自始即無購買該屋
    之決意，明知自己無資力支付買賣價金，竟屢次向自訴人甲○○、乙○○○保證
    欲履約及負擔房貸利息絕無問題，致自訴人甲○○、乙○○○陷於錯誤而同意被
    告戊○○遷入該屋造成交屋事實，藉二次協議延長被告戊○○使用該屋之期間，
    再毀約取得使用該屋之不法利益，足見其有不法所有之意圖，因認被告戊○○涉
    有刑法第三百三十九條第一項之詐欺取財罪嫌云云。
二、按犯罪事實應依證據認定之，無證據不得推定其犯罪事實，又不能證明被告犯罪
    者，應為無罪判決之諭知，刑事訴訟法第一百五十四條、第三百零一條第一項定
    有明文。又認定不利於被告之證據須依積極證據，苟積極證據不足為不利於被告
    事實之認定時，即應為有利被告之認定，更不必有何有利之證據，最高法院三十
    年上字第八一六號判例可資參照。
三、自訴人甲○○、乙○○○認被告戊○○涉有詐欺取財（或詐欺得利）罪行，無非
    以被告向自訴人甲○○、乙○○○購買坐落台中市○○街六十一號之透天房地，
    雙方約定價款一千三百萬元，被告先交付面額二十萬元之支票作為定金，餘款由
    被告向金融機構貸款支付，詎被告遷入該屋居住後，支票經提示卻遭退票，亦未
    向金融機構貸款支付餘額，被告之不履約，造成上開房屋之抵押債權銀行即台中
    市第三信用合作社查封連帶保證人即自訴人甲○○妻丙○○位於台中市○○街四
    九Ｏ號九樓之三之房子，被告假藉買賣上開房地為名，而取得使用該屋之不法利
    益為其主要論據。訊據被告戊○○堅決否認有何詐欺犯行，辯稱：簽訂買賣契約
    時，房子就已被查封了，其知道不能貸款時就已遷出該房屋，且其並未取得任何
    財物，其並未詐欺等語。
四、經查：
(一)、被告係於八十七年五月二十一日，與自訴人甲○○、乙○○○簽訂不動產買賣契
    約書，雙方約定由被告以一千三百萬元之價金向自訴人甲○○、乙○○○購買坐
    落台中市○○街六十一號之房地（土地標示：台中市○區○○段六小段三之七地
    號），被告於簽約當日並交付發票日為八十七年六月二十二日、票號ＡＣ000
    0000號、面額二十萬元之支票一張作為定金，餘款由被告向金融機構貸款支
    付自訴人之貸款，不足額另以現金補足，被告於遷入上開房地時，即負擔自訴人
    之貸款利息，惟上開支票屆期經自訴人提示則遭退票，被告乃於八十七年六月三
    十書立切結書，表明「．．自動於八十七年七月七日前搬遷該處．．惟本人於八
    十七年七月七日前繳清三信乙期利息，並於七月二十二日前繳清三所欠全部利息
    者，不在此限。但甲○○君必於八月十五日前清理完竣假處分查封」，嗣未依上
    開切結書約定繳納利息，雙方於八十七年七月十三日另立協議書，載明「(1)甲乙
    雙方於八十七年七月十四日下午一點三十分會同至台中市第三信用合作社結清至
    同日之銀行利息；(2)前項之利息繳清後十天內，甲方（即被告）辦理銀行貸款事
    宜，乙方（即自訴人）處理國稅局禁止移轉事宜」等約定，此有不動產買賣契約
    書影本一份、支票及退票理由單影本各一份、切結書影本一份及協議書影本一份
    附卷可稽。依上開切結書及協議書所載，系爭買賣之房地，於被告得向銀行貸款
    清償自訴人就系爭房地向台中市第三信用合作社之抵押借款時，業已遭國稅局假
    扣押在案，依強制執行法第五十一條第二項之規定，被告顯然無法就系爭買賣房
    地設定抵押借款，自無法轉貸塗銷自訴人之抵押設定，且應不可歸責於被告，而
    自訴人亦無法為移轉登記，應係主觀給付不能，亦應依民法給付不能之規定解決
    其爭議。而系爭房地之貸款本息，原係以自訴人為債務人，雖雙方約定於被告遷
    入時起，由被告負責繳納，惟系爭買賣契約既已陷於給付不能，該買賣契約已孳
    爭議，被告嗣亦已遷出該房地，並拒絕繳納原自訴人之貸款本息，仍係系爭買賣
    契約之爭議所衍生，尚難認係被告故意施用詐術！至連帶保證人即自訴人甲○○
    妻丙○○位於台中市○○街四九Ｏ號九樓之三之房子，因自訴人未依約繳納原自
    訴人之貸款本息，致遭台中市第三信用合作社查封拍賣，應與本件買賣契約之不
    能履行無相當因果關係，自與被告不相干。
(二)、按刑法第三百三十九條詐欺罪之成立，須行為人有為自己不法所有之意圖或為財
    產上不法利益之意圖，始足當之。本件被告與自訴人簽訂不動產買賣契約書，因
    不可歸責於己之事由致無法完成買賣之移轉登記，其並未獲得任何財物，已無庸
    論，且縱其所支付作為定金之支票，經自訴人提示遭退票，亦難認被告有何為自
    己不法所有之意圖。又被告於訂約後即先行遷入上開房屋居住，係本於雙方之約
    定，嗣因系爭房地因被查封致無法移轉登記，被告亦已遷出該房屋，尚難謂被告
    於簽訂本件買賣契約之初，已有為自己不法利益之意圖。基上說明，本件僅係民
    事契約之糾葛，自不得論以被告詐欺罪甚明。
五、綜上所述，被告之辯解應可採信，此外復查無其他積極之證據足以證明被告有何
    自訴人所指之詐欺犯行，既不能證明被告犯罪，爰依法為無罪判決之諭知。
據上論斷，應依刑事訴訟法第三百四十三條、第三百零一條第一項，判決如主文。
中    華    民    國      八十九      年      十一    月      二十      日
              臺灣台中地方法院刑事第七庭
                                          法  官    簡  源  希
右正本證明與原本無異。
如不服本判決，應於判決送達後十日內向本院提出上訴狀，上訴於臺灣高等法院臺中
分院( 須附繕本 )。
                                          書記官
中    華    民    國      八十九      年      十一    月      二十一    日


司法院資訊處製作；財團法人民間司法改革基金會備份。
